ACORDAO-COMPLETO-2350038

ACÓRDÃO 4796/2019 ATA 21/2019 - PRIMEIRA CÂMARA

VISTOS, relatados e discutidos estes autos de tomada de contas especial instaurada pelo Ministério do Turismo, em desfavor de Edmilson Valadão de Oliveira, ex-prefeito do Município de Marilac/MG, no período de 2005 a 2012, em razão de irregularidades na execução do Convênio 212/2008 (Siafi 625929) , cujo objeto a realização de vento "Festa de São João";
ACORDAM os Ministros do Tribunal de Contas da União, reunidos em Sessão da 1ª Câmara, diante das razões expostas pelo Relator, em:
9.1. julgar irregulares, com fundamento nos artigos 1º, inciso I, 16, inciso III, alíneas "b" e "c", 19, caput, e 23, inciso III, alínea "a", da Lei 8.443/1992, c/c o artigo 202, § 6º, do Regimento Interno, as contas de Edmilson Valadão de Oliveira, condenando-o ao pagamento da importância abaixo descrita, deduzidos os valores já recolhidos, atualizada monetariamente e acrescidas de juros de mora, desde a data indicada até a data do efetivo recolhimento, fixando-lhe o prazo de quinze dias, a contar da notificação, para que comprovem, perante o Tribunal, o recolhimento do débito ao Tesouro Nacional:
	Valor (R$) 
	Data
	Crédito/Débito

	128.525,00
	27/06/2008
	Débito

	1.588,00
	08/12/2008
	Crédito

	17,70
	08/12/2008
	Crédito

	8.675,77
	07/12/2010
	Crédito

	99,67
	14/12/2012
	Crédito

9.2. aplicar ao responsável a multa prevista no art. 57 da Lei 8.443/1992, no valor de R$ 150.000,00 (cem e cinquenta mil reais) , fixando-lhe prazo de quinze dias, a contar da notificação, para comprovar, perante o Tribunal (art. 214, inciso III, alínea "a", do Regimento Interno) , o recolhimento da respectiva quantia ao Tesouro Nacional, atualizada monetariamente entre a data do presente acórdão e a do efetivo recolhimento, se paga após o vencimento, na forma da legislação em vigor:
9.3. autorizar, desde logo, nos termos do art. 28, inciso II, da Lei 8.443/1992, a cobrança judicial das dívidas, caso não atendida a notificação;
9.4. encaminhar cópia da deliberação ao Procurador-Chefe da Procuradoria da República em Minas Gerais, nos termos do § 3º do art. 16 da Lei 8.443/1992 c/c o § 7º do art. 209 do Regimento Interno do TCU, para adoção das medidas que entender cabíveis.

TOMADA DE CONTAS ESPECIAL. Convênio nº 212/2008 (Siafi 625929), firmado entre o Ministério do Turismo e o Município de Marilac-MG

Primeira Câmara

Prefeitura de Marilac - MG.

3. Interessados/Responsáveis:
3.1. Interessado: Ministério do Turismo (vinculador) (05.457.283/0001-19)
3.2. Responsável: Edmilson Valadão de Oliveira (XXX.677.586-XX).

13.1. Ministros presentes: Benjamin Zymler (na Presidência), Walton Alencar Rodrigues (Relator) e Vital do Rêgo.
13.2. Ministro-Substituto convocado: Marcos Bemquerer Costa.
13.3. Ministro-Substituto presente: Augusto Sherman Cavalcanti.

ACORDAO-COMPLETO-2414148

Acórdão 11787/2020 - Primeira Câmara

ACORDAO-COMPLETO-2451240

Acórdão 3996/2021 - Primeira Câmara

ACORDAO-COMPLETO-2438727

Acórdão 12497/2020 - Primeira Câmara

WALTON ALENCAR RODRIGUES

Adoto, como relatório, instrução cuja proposta foi acolhida pelo escalão dirigente da então Secretaria de Controle Externo no Estado de Minas Gerais (peças 34 a 36) :
INTRODUÇÃO
1.		Cuidam os autos de tomada de contas especial instaurada pelo Ministério do Turismo (MTur) , em desfavor do Sr. Edmilson Valadão de Oliveira, ex-prefeito municipal de Marilac-MG, no período de 2009-2012 (peça 1, p. 264) , em razão de irregularidades relativas à execução financeira do Convênio 212/2008 (Siafi 625929) .
HISTÓRICO
2.		Em 8/4/2008, a prefeitura municipal de Marilac-MG apresentou proposta para obter apoio financeiro do MTur, visando realizar o evento "Festa de São João", entre 27 e 29/6/2008 (peça 1, p. 920) . 
3.		O Parecer Técnico MTur 243/2008, de 27/5/2008 (peça 1, p. 21-25) , manifestou-se pela aprovação da proposta, considerando que os custos indicados no plano de trabalho eram condizentes com o praticado no mercado local, tendo por base as propostas apresentadas (peça 1, p. 23) . Tal parecer elencou as ações pretendidas (peça 1, p. 21) : a) Locação de palco; b) contratação de sonorização, c) locação de tendas, d) locação de banheiros químicos, e) confecção de panfletos, f) confecção de cartazes, g) confecção de outdoors, h) contratação de segurança, i) contratação de profissional pela fotografia e filmagem do evento, j) show pirotécnico, k) contratação de shows artísticos: "Gabriel Lenner e banda", "Alan e Alex", "Banda Samantha" e "Banda Tomate".
4.		Após a manifestação favorável da Consultoria Jurídica do Ministério do Turismo (peça 1, p. 33-52) , firmou-se o Convênio 212/2008, em 27/5/2008, tendo o Ministério do Turismo como concedente, e o município de Marilac-MG como convenente (peça 1, p. 54-78) . 
5.		Conforme disposto na cláusula quarta do termo de convênio, foram previstos R$ 226.600,00 para a execução do objeto, dos quais R$ 220.000,00 seriam repassados pelo concedente e R$ 6.600,00 corresponderiam à contrapartida (peça 1, p. 62) . 
6.		Os recursos federais foram repassados em parcela única, mediante a Ordem Bancária 08OB900515, no valor de R$ 220.000,00, emitida em 25/6/2008. Os recursos foram creditados na conta específica 263893, da agência 2296, do Banco do Brasil S/A (peça 1, p. 82) .
7.		O ajuste vigeu no período de 27/5/2008 a 30/9/2008; o prazo para prestar contas expirou em 29/11/2008 (peça 1, p. 236) .
8.		Em Abr./2009 emitiu-se, no âmbito do MTur, o Parecer Técnico de Análise de Prestação de Contas 546/2009 (peça 1, p. 96-99) , concluindo pela ausência de filmagens/fotografias que comprovassem a utilização da logomarca do MTur, assim como de itens de infraestrutura, imagem de outdoor e de prestação de serviços descritos no projeto básico (peça 1, p. 98) . Cabe esclarecer, com pertinência aos shows musicais e apresentações artísticas e culturais, sobre o devido envio de material visando comprovar sua realização (peça 1, p. 96, item 2) .
9.		Em Ago./2009 emitiu-se a Nota Técnica de Análise 270/2009 (peça 1, p. 102-106) , que além das ressalvas técnicas relacionadas no parágrafo anterior (peça 1, p. 105, item VI) , relacionou diversas ressalvas financeiras (peça 1, p. 104-105, item IV) . 
10.		Posto isso, em Ago./2009 enviou-se diligência ao convenente, visando sanear as inconsistências verificadas (peça 1, p. 100 e 107) . Em Nov./2009, o então prefeito de Marilac-MG, Sr. Edmilson Valadão de Oliveira, encaminhou ofício ao MTur, informando sobre o envio, em anexo, dos documentos solicitados, e prestando esclarecimentos sobre a execução do convênio (peça 1, p. 110-114) .
11.		Apesar dos esclarecimentos do convenente, o Parecer Técnico de Reanálise de Prestação de Contas 764/2009, de Dez./2009 (peça 1, p. 116-122) , indicou a reprovação da prestação de contas, em razão das seguintes constatações (peça 1, p. 118-120, item III- Resultado da Análise Técnica) :
	Item
	Objeto da ressalva
	Apreciação

	01
	Relatório de Cumprimento do Objeto
	O relatório foi encaminhado, entretanto não está preenchido corretamente, de acordo com o Plano de Trabalho aprovado pela área técnica

	02
	Relatório de Execução Físico-Financeira
	O relatório foi encaminhado, entretanto não está preenchido corretamente, de acordo com o Plano de Trabalho aprovado pela área técnica

	03
	Fotografia/Filmagem
	Encaminharam DVD e cópias de fotografias, contudo não identifica o evento nem a logomarca do MTur, conforme solicitado anteriormente no parecer técnico nº 546/2009

	04
	Infraestrutura
	Encaminharam DVD e cópias de fotografias de palco, som, tendas e banheiros químicos, contudo não identifica o evento nem a logomarca do MTur, conforme solicitado anteriormente no parecer técnico nº 546/2009

	05
	Serviços
	Não foram encaminhadas fotografias/filmagem e nem um documento que comprovasse a execução do serviço, conforme solicitado anteriormente no parecer técnico nº 546/2009

12.		Por sua vez, a Nota Técnica de Reanálise 782/2009 (peça 1, p. 125-130) , de Dez./2009, deixou de analisar a documentação apresentada pelo convenente a respeito das ressalvas financeiras anteriormente formuladas (peça 1, p. 127-128, item IV) , tendo em vista que o Parecer 764/2009 já havia reprovado a execução física do objeto.
13.		Por intermédio de ofício expedido em 23/12/2009, o MTur cientificou o município de Marilac-MG acerca das conclusões da Nota Técnica de Reanálise 782/2009 (peça 1, p. 124) , instando-o a devolver os recursos repassados. Em resposta, de 25/1/2010, o então prefeito municipal apresentou novos esclarecimentos e documentação, contendo matéria jornalística, com referência às bandas que se apresentaram no evento "Festa de São João" (peça 1, p. 133-136 e 138-148) .
14.		Contudo, o Parecer Técnico de Reanálise de Prestação de Contas 49/2010, de Fev./2010, manteve as ressalvas dos pareceres anteriores (peça 1, p. 150-154) . Acerca de matéria jornalística apresentada pelo convenente, entenderam que "o exemplar de jornal apresentado não contém endereço da redação, nome do redator, nome dos repórteres ou qualquer indicação de responsável técnico. Não nos pareceu jornal de circulação constante" (peça 1, p. 152) . Dessa forma, novo expediente foi remetido ao município, visando o ressarcimento dos recursos federais transferidos (peça 1, p. 156) , ao que se seguiram novas justificativas e documentação (peça 1, p. 162-163) . 
15.		Tendo em vista o quarto retorno para análise de documentação do convenente, considerada ainda insuficiente para aprovação da Prestação de Contas, a Coordenadora-Geral de Relações Sul-Americanas sugeriu o encaminhamento do processo à Assessoria Especial de Controle Interno, para verificação da documentação remetida pela prefeitura (peça 1, p. 164-165) .
16.		Assim sendo, elaborou-se a Nota Técnica de Reanálise 1309/2010, de Nov./2010 (peça 1, p. 167-173) . Quanto à execução física do objeto, houve acolhimento parcial da documentação do convenente, contudo, consideraram não ter sido comprovado a contraprestação de serviços de segurança, ante a ausência de documentos nos quais se pudesse verificar a presença/participação de equipe de apoio, do qual decorreu a glosa do valor de R$ 6.000,00 (peça 1, p. 169, II Ressalvas Técnicas, item 4) . Com pertinência às ressalvas financeiras, opinou-se pela aprovação com ressalvas (peça 1, p. 171-172) . 
17.		Em 7/12/2010 o município de Marilac-MG recolheu R$ 8.675,77, valor atualizado referente à glosa dos serviços de segurança (peça 1, p. 174 e 179, II Ressalvas Técnicas, item 1) . Dessa forma, a Nota Técnica de Reanálise 1688/2010, de 13/12/2010, opinou pela aprovação das contas (peça 1, p. 178-180) , fato cientificado ao município convenente (peça 1, p. 177) . 
18.		Contudo, em 18/7/2012, a Procuradoria da República no Município de Governador Valadares encaminhou ofício ao Secretário Executivo do Ministério do Turismo, com o seguinte teor (peça 1, p. 184) :
Visando a instruir o inquérito civil público em epígrafe, instaurado nesta Procuradoria da República em Governador Valadares, MG, encaminho a Vossa Senhoria o contrato do cantor, que demonstra o patente superfaturamento do cachê pago ao artista que se apresentou na "Festa de São João de Marilac", objeto do Convênio nº 2012/2008 (SIAFI 625929) e requisito, com fulcro no artigo 8º, II, da Lei Complementar nº 75/93, a reanálise da prestação de contas do referido repasse visando alcançar o ressarcimento do dano ao erário suportado pela União.
19.		Por essa razão, foi elaborada a Nota Técnica 333/2012 (peça 1, p. 190-195) , que apontou, em síntese, pendências relativas à documentação apresentada na prestação de contas (peça 1, p. 191195, itens 2.1, 2.2, 3.1, 4.1, 4.2, 5.2, 5.4, 6.1, 6.2 e 6.3) . Em Set./2012, tal fato foi comunicado ao município de Marilac-MG e ao Sr. Edmilson Valadão de Oliveira (peça 1, p. 188-189) . Em Out./2012, o prefeito municipal informou sobre o falecimento do servidor que era o principal responsável pela guarda, organização e conservação dos documentos e comprovantes da municipalidade, requerendo prorrogação de prazo para envio de documentação (peça 1, p. 196 e 198) , a qual foi remetida ao MTur em Dez./2012 (peça 1, p. 199-200) .
20.		Por fim, emitiu-se a Nota Técnica de Reanálise Financeira 476/2013, de Ago./2013 (peça 1, p. 207-215) , com proposição de reprovação da prestação de contas, considerando o não atendimento das seguintes ressalvas: 
a) Tendo em vista o posicionamento do TCU no Acórdão 96/2008, bem como o posicionamento da CGU na Nota Técnica n° 2531/GSNOR/SFC/CGU/PR, quando da contratação de artistas consagrados, enquadrados na hipótese de inexigibilidade prevista no inciso III do art. 25 da Lei n° 8.666/1993, por meio de intermediários ou representantes: deve ser apresentada cópia do contrato de exclusividade dos artistas com o empresário contratado, registrado em cartório. Deve ser ressaltado que o contrato de exclusividade difere da autorização que confere exclusividade apenas para os dias correspondentes à apresentação dos artistas e que é restrita à localidade do evento (peça 1, p. 209-210, item 2.2) . (Irregularidade relativa à utilização de autorização de exclusividade, pela empresa In Marketing Instituto de Marketing, CNPJ 05.566.407/0001-21, ao invés de contrato de exclusividade para contratação de artista por inexigibilidade registrado em cartório) ;
b) ausência de declaração de gratuidade do evento (peça 1, p. 213, item 6.3) .
21.		Cabe registrar que a Nota Técnica 476/2013 também consignou o atendimento parcial de algumas ressalvas, manifestando-se por sua aprovação com ressalvas (peça 1, p. 208-211, itens 2.1, 3.1 e 4.1) .
22.		Em Ago./2013, a reprovação das contas foi comunicada ao município de Marilac-MG, com a solicitação de devolução de recursos, e ao Sr. Edmilson Valadão de Oliveira (peça 1, p. 204-206, e 216) . Em Set./2013, o ente municipal, representado pelo novo gestor/prefeito, Sr. Aldo França Souto, informou não ter condições de regularizar os apontamentos constantes no expediente remetido ao município, requerendo a instauração de TCE contra o ex-prefeito (peça 1, p. 218-220) . O Sr. Edmilson Valadão de Oliveira manteve-se silente.
23.		Em 5/12/2014, esgotadas as medidas administrativas sem a recomposição do erário, emitiu-se o Relatório de TCE 676/2014 (peça 1, p. 240-244) . Apontou-se a devolução de R$ 10.381,14, por intermédio de quatro operações (peça 1, p. 242, parágrafo 8) . Posteriormente, concluiu-se pela existência de dano no valor original de R$ 220.000,00, dos quais deveriam ser deduzidos os valores devolvidos ao erário, sob a responsabilidade do Sr. Edmilson Valadão de Oliveira, em razão de irregularidades pertinentes à execução financeira do ajuste (peça 1, p. 242 e 244, parágrafos 8, 9 e 18) .
24.		A CGU se pronunciou pela irregularidade das contas, como consignado no Relatório de Auditoria, Certificado de Auditoria e Parecer do Dirigente (peça 1, p. 266-271) . A autoridade ministerial atestou haver tomado conhecimento das conclusões contidas nos mencionados documentos, e determinou o encaminhamento do processo ao TCU (peça 1, p. 276) .
25.		No âmbito deste Tribunal, a instrução à peça 3 propugnou pelo envio de diligência:
25.1.	ao Ministério do Turismo, solicitando: 
a)	 cópia dos documentos encaminhados pelo município convenente e pelo Sr. Edmilson Valadão de Oliveira, prefeito municipal de Marilac/MG, à época, a título de prestação de contas do Convênio 212/2008 - Siafi 625843, bem como de qualquer outro documento encaminhado, em atendimento às solicitações do MTur, inclusive de Relação de Pagamentos, Notas Fiscais e outros comprovantes de realização das despesas;
b)	 esclarecer se os documentos apresentados comprovam a execução física do objeto conveniado.
25.2.	ao Banco do Brasil, solicitando extratos bancários a partir de 27/5/2008 até a data de encerramento da conta 263893, da agência 2296, do Banco do Brasil S/A, destinada a movimentar os recursos federais transferidos por meio do Convênio 212/2008, bem como cópia, frente e verso, dos cheques emitidos a débito da aludida conta, assim como de outros documentos de saques e transferências, com a identificação dos respectivos beneficiários e dos prepostos que os autorizaram (CPF) , e, ainda, com demonstração dos rendimentos auferidos com as aplicações financeiras realizadas no período. 
26.		A proposta foi acolhida (peça 4) , expedindo-se os correspondentes ofícios (peças 5 a 8) . 
27.		O Ministério do Turismo encaminhou a documentação disposta nas peças 9 a 13, atendendo ao item "a" da solicitação. Com pertinência ao item "b", informaram que a execução física do convênio foi aprovada, de acordo com a Nota Técnica de Reanálise 1688/2010 (peça 9, p. 2) .
28.		Por sua vez, após reiteração desta Secex-MG (peça 14) , o Banco do Brasil remeteu os documentos constantes nas peças 15 a 21.
29.		A análise da documentação objeto da diligência, bem como de outras informações constantes nos autos, foi realizada no campo "Exame técnico" da instrução à peça 23, de acordo com os temas abaixo destacados.
Dos recursos despendidos e devolvidos
30.	Preliminarmente, com vistas ao exame de responsabilização, especificou-se a destinação dos recursos do Convênio 212/2008. Foram despendidos R$ 225.012,00, na seguinte forma:
	Valor (R$) 
	Beneficiário
	Finalidade
	Licitação
	Nota fiscal, cheques e extratos bancários

	92.512,00
	Carlos Henrique dos Santos (Publicidade e Propaganda) , CNPJ 07.475.067/0001-21
	"Contratação de empresa para produção de shows artísticos, locação de sonorização e palco para a tradicional festa de São João"
	Pregão Presencial 4/2008 (peça 11, p. 50-58) 
	Peça 11, p. 36 e 40
Peça 16, p. 3, 14 e 23 (cheques 850001 e 850006, no total de R$ 87.886,40) 
Houve recolhimento de ISS no valor de R$ 4.625,60

	132.500,00
	In Marketing Instituto Mineiro de Marketing Ltda - EPP, CNPJ 05.566.407/0001-02
	Contratação de shows: Gabriel Lener e Banda, Alan e Alex Banda, Banda Samantha, Banda Tomate
	Inexigibilidade 1/2008
 (peça 11, p. 59-64) 
	Peça 11, p. 36 e 44
Peça 16, p. 2, 10, 15, 19 e 28 (cheques 850002, 850003, 850004 e 850005, no total de R$ 125.875,00) 
Houve recolhimento de ISS no valor de R$ 6.625,00

30.1.	Portanto, os cheques de número 850001 a 850006 concernem ao pagamento das empresas acima especificadas. A diferença entre o valor dos cheques e o total das notais fiscais emitidas constitui o valor de ISS recolhido pela prefeitura municipal (peça 11, p. 43, 174, 176, 193, 196, 198, 199. Dessa forma, concluiu-se que as informações constantes na relação de pagamentos apresentada pela prefeitura de Marilac-MG são fidedignas (peça 11, p. 175) .
30.2.	Ademais, constatou-se a devolução dos valores abaixo informados, no valor total de                   R$ 10.381,14, conforme consignado no parágrafo 8 do relatório de TCE (peça 1, p. 242) :
	Valor (R$) 
	Data de devolução
	Motivo
	Comprovantes de devolução 

	1.588,00*
	8/12/2008
	Devolução de recursos não gastos (R$ 226.600,00 - R$ 225.012,00) 
	Peça 1, p. 212, item 5.6; peça 11, p. 95; peça 12, p. 142

	17,70*
	8/12/2008
	Devolução de rendimentos de aplicação financeira
	Peça 1, p. 212, item 5.6; peça 11, p. 96; peça 12, p. 141

	8.675,77
	7/12/2010
	Devolução de valor atualizado referente à glosa dos serviços de segurança (glosa técnica) 
	Peça 1, p. 212, item 5.6; peça 12, p. 143

	99,67
	14/12/2012
	Devolução de recursos utilizados para pagamento de tarifas bancárias
	Peça 1, p. 212, item 5.4, peça 12, p. 144

*A devolução dos valores R$ 1.588,00 e R$ 17,70 se deu pela emissão do cheque 850007, no montante de R$ 1.605,70 (peça 16, p. 8 e 24) .
Do superfaturamento apontado pela Procuradoria da República 
31.		Não obstante a posição da Procuradoria da República em Governador Valadares-MG, entendeu-se inexistir nos autos documentação suficiente para caracterizar superfaturamento de cachê de artista pago para se apresentar na "Festa de São João" de Marilac-MG. 
31.1.	O documento encaminhado ao MTur, em anexo ao Ofício 1.439/2012-GAB/BMC (peça 1, p. 184-187) , cuida de contrato firmado entre a empresa In Marketing Instituto Mineiro de Marketing Ltda., na condição de contratante, e a firma detentora exclusiva dos direitos de apresentações do artista "Tomate", no valor de R$ 55.000,00 (peça 1, p. 185, Cláusula II) .
31.2.	Observou-se que o plano de aplicação aprovado pelo MTur previu a contratação da Banda Tomate ao custo de R$ 60.000,00 (peça 1, p. 19) . Assim, o suposto superfaturamento alcançaria R$ 5.000,00, o que não justificaria, por si só, a continuidade desta TCE, pois o custo da cobrança superaria o benefício.
31.3.	Ademais, a empresa contratante poderia alegar que incorreu em diversos custos contratualmente previstos, como a disponibilização de 3 vans tipo Sprinter, um caminhão baú para instrumentos (peça 1, p. 185-186, cláusula III, "c") , hospedagem em hotel de primeira categoria e R$ 1.300,00 a título de diária de alimentação (peça 1, p. 186, cláusulas IV e V) , o que descaracterizaria o suposto superfaturamento.
31.4.	Quanto aos R$ 55.000,00 pagos ao representante exclusivo da banda Tomate, pela empresa In Marketing, afirmou-se que os autos também não contêm elementos para demonstrar se tal valor estava dentro da média de mercado. Dessa forma, considerando a natureza do produto em comento, e os valores envolvidos, foi considerado contraproducente buscar demonstrar a ocorrência de sobrepreço, embora tal hipótese pudesse ser vislumbrada. Nesse escopo, notou-se que a indicação de superfaturamento indicada pela Procuradoria da República buscou, de fato, apontar a existência de sobrepreço, pois houve faturamento e pagamento de apenas um show da Banda Tomate.
Das irregularidades apontadas pelo MTur, do débito, e da responsabilização
32.		Conforme consignado no Relatório de Auditoria da CGU (peça 1, p. 266-267, parágrafo 2.1) , a instauração da TCE decorreu da falta de apresentação de documentos que permitissem à área técnica do MTur analisar o cumprimento do objeto pactuado, relativamente aos seguintes itens, tendo por base a Nota Técnica de Reanálise Financeira 476/2013:
a)	 contrato de exclusividade para a contratação de artista por inexigibilidade, tendo em vista o Acórdão 96/2008-TCU-Plenário;
b)	 declaração de gratuidade do evento.
32.1.	Em que pese tais irregularidades terem sido identificadas pelo MTur, e comunicadas ao gestor apenas em 2013, entendeu-se assistir razão ao Ministério do Turismo.
32.2.	Quanto à irregularidade "a", opinou-se que as cartas de exclusividade apresentadas na prestação de contas constituíram um simples artifício para evitar a realização de procedimento licitatório. Ademais, consignam a exclusividade apenas para os dias específicos do evento (peça 11, p. 178-181) , desatendendo disposição contida no Acórdão 96/2008-TCU-Plenário, a seguir transcrita.
9.5.1.1. deve ser apresentada cópia do contrato de exclusividade dos artistas com o empresário contratado, registrado em cartório. Deve ser ressaltado que o contrato de exclusividade difere da autorização que confere exclusividade apenas para os dias correspondentes à apresentação dos artistas e que é restrita à localidade do evento; (grifo nosso) 
32.3.	Opinou-se no sentido de que as bandas contratadas não são/eram consagradas pela crítica especializada ou opinião pública, desatendendo as condições impostas pelo art. 25, III, da Lei 8.666/1993.
32.4.	Além disso, consignou-se que, apesar de o Sr. Edmilson Valadão de Oliveira ter consultado a assessoria jurídica municipal, visando sustentar a tese de inexigibilidade de licitação (peça 11, p. 59-61) , tal matéria seria de simples entendimento na situação em apreço. Assim, considerando o nível de prudência de um homem médio, o então prefeito tinha condições de saber que as cartas de exclusividade visavam burlar a disposição da Lei 8.666/1993, e que as bandas não possuíam notoriedade/consagração suficiente para justificar a não ocorrência de licitação. Dessa forma, a posição daquela assessoria jurídica não eximia a responsabilidade do ex-prefeito.
32.5.	Com pertinência à ausência de declaração sobre a gratuidade do evento, decorrente do termo convenial (peça 1, p. 62, item "ee", e p. 74, item "u") , concluiu-se que competia ao Sr. Edmilson Valadão de Oliveira apresentar tal declaração.
32.6.	Quanto ao débito, a irregularidade relativa à inexigibilidade de licitação autorizaria a citação pelo valor equivalente ao pago à empresa In Marketing Instituto Mineiro de Marketing Ltda. (R$ 132.500,00) . Contudo, ante a possibilidade de se vislumbrar débito decorrente da ausência de declaração quanto à gratuidade do evento, seria proposta a citação pelo valor total do convênio, descontados os valores já devolvidos.
32.7.	Posto isso, foi proposta a citação do Sr. Edmilson Valadão de Oliveira, para que apresentasse alegações de defesa em razão das seguintes ocorrências:
a) ratificar processo de inexigibilidade de licitação (peça 11, p. 61) , destinado à contratação da empresa In Marketing Instituto Mineiro de Marketing Ltda. - EPP (CNPJ 05.566.407/0001-02) , visando a contratação de artistas, contendo as seguintes falhas:
a.1) não foram apresentados contratos de exclusividade dos artistas nos moldes requeridos pelas normas de regência, que não podem ser restritos ao período de realização do evento. Dessa forma, as declarações de exclusividade constantes nos autos, (peça 11, p. 178-181) não satisfazem a condição disposta no art. 25, III, da Lei 8.666/1993, c/c o subitem 9.5.1.1 do Acórdão 96/2008-TCU-Plenário, de acordo ainda, com o exposto na Nota Técnica de Reanálise Financeira 476/2013 (peça 1, p.  p. 209-210, item 2.2) ;
a.2) as atrações artísticas elencadas no plano de trabalho, "Etapa/Fase" 1.12, 1.13, 1.14 e 1.15 (peça 1, p. 17) , não são consagradas pela crítica especializada ou pela opinião pública, de maneira que não satisfazem a condição prevista no fim do inciso III, art. 25, da Lei 8.666/1993;
b) ausência de declaração de gratuidade do evento, conforme consignado na Nota Técnica de Reanálise Financeira 476/2013 (peça 1, p. 213, item 6.3) , tendo como disposições aplicáveis: termo de convênio, peça 1, p. 62, Cláusula Terceira, II, "ee", e p. 74, Cláusula Décima, parágrafo primeiro, "u".
33.	A proposta foi acolhida pelo Diretor da DiEdu, de acordo com delegação de competência do Secretário da Secex-MG (peça 24) , expedindo-se o ofício citatório (peças 25 e 26) .
34.	O responsável apresentou suas alegações de defesa (peça 27) , por meio de procurador regularmente estabelecido (peça 28) .
35.	Cabe esclarecer que, em razão de descompasso entre a inserção das alegações de defesa no processo e a ratificação da proposta contida na instrução de peça 29, a Secex-MG deu prosseguimento aos autos sem considerar a defesa apresentada pelo responsável. A falha foi identificada no Gabinete do Exmo. Ministro Relator, ocasionando seu retorno à Secex-MG (peça 33) . A defesa e a correspondente análise encontram-se dispostas nos itens 36 a 44.2 desta instrução.
EXAME TÉCNICO
Análise das alegações de defesa 
36.		Em preliminar (peça 27, p. 4-8) , o defendente alega prescrição da Tomada de Contas Especial, pois foi instaurada mais de cinco anos após a prestação de contas do Convênio 212/2008, transcrevendo, para fundamentar sua assertiva, ementa de julgado do Tribunal Regional Federal da 5ª Região. Ademais, não entende adequado cogitar tratar-se de procedimento imprescritível, pois ao ressalvar a regra da prescrição as respectivas ações de ressarcimento, o § 5º do artigo 37 da Constituição Federal não se refere às Tomadas de Contas Especiais, mas às ações propostas perante o Poder Judiciário, aplicando-se a regra de interpretação hermenêutica, pela qual 'onde o legislador não distingue, não cabe ao intérprete fazê-lo'. E, por exegese do princípio da independência das instâncias, o processo de TCE (administrativo) não se subordina ou se vincula a eventual ação de ressarcimento ajuizada no âmbito do Poder Judiciário. Nesse sentido, ante a ausência de prazo prescricional na Lei 8.443/1992, deve-se aplicar as normas de direito público que tratam dos débitos com a fazenda pública e do processo administrativo federal, e não as normas de direito privado. Como exemplo, citou o art. 54 da Lei 9.784/1999, que regula o processo administrativo no âmbito federal e estabelece o prazo decadencial de cinco anos para decretação de nulidade, a contar da prática dos atos, e também o art. 1º do Decreto 20.910, e o art. 23 da Lei 8.429/1992, acompanhado de posição de Celso Antônio Bandeira de Melo. Posto isso, argumenta que se até a Lei de Improbidade preconiza em seu art. 23 o prazo prescricional de cinco anos, entende razoável que tal quinquênio seja também utilizado em se tratando de Tomada de Contas Especial, estando tal posicionamento em conformidade com orientação do STJ, conforme excerto transcrito. Assim, concluiu que deve ser reconhecida a prescrição, e arquivado o processo, por falta de pressupostos de instauração ou desenvolvimento válido e regular, nos termos do art. 16, inciso III, da IN TCU 71/2012.
36.1.	Análise - Os argumentos do defendente são contrários ao entendimento firmado no TCU, pois, tendo por fundamento legal o disposto no art. 37, § 5º, da Constituição Federal, consignou-se na Súmula TCU 282, de 15/8/2012: "As ações de ressarcimento movidas pelo Estado contra os agentes causadores de danos ao erário são imprescritíveis". 
36.2.	Além disso, também não encontra amparo na Instrução Normativa - TCU 71/2012, que trata da instauração de TCE, nos seguintes termos:
Art. 6º Salvo determinação em contrário do Tribunal de Contas da União, fica dispensada a instauração da tomada de contas especial, nas seguintes hipóteses:
 (...) 
II - houver transcorrido prazo superior a dez anos entre a data provável de ocorrência do dano e a primeira notificação dos responsáveis pela autoridade administrativa competente; (grifo nosso) 
36.3.	Também não prospera a hipótese de ausência de pressupostos de instauração ou desenvolvimento válido e regular do processo. Verifica-se que o concedente instaurou a TCE com base no entendimento de ocorrência de dano, o qual foi corroborado nas instruções preliminares da SecexMG. Além disso, o desenvolvimento processual, com a devida citação do ex-prefeito, atende os requisitos estabelecidos pelo Tribunal. Dessa maneira, não se vislumbra a existência de qualquer falha processual que fundamente a alegada ausência de pressupostos.
36.4.	Nesse escopo, no que tange à possibilidade de aplicação de multa ao gestor, aduz-se o entendimento acerca da prescrição da pretensão punitiva do Tribunal, nos seguintes enunciados:
A prescrição da pretensão punitiva do TCU subordina-se ao prazo geral de prescrição disposto no Código Civil (dez anos) , contado a partir da data da ocorrência da irregularidade e interrompido pelo ato que ordenar a citação, a audiência ou a oitiva da parte. (Acórdão 4790/2016-TCU-Primeira Câmara
A prescrição prevista na Lei 9.784/1999 não se aplica à atividade de controle externo. O instituto da prescrição nos processos do TCU obedece ao art. 37, § 5º, da Constituição Federal, no que tange ao ressarcimento do prejuízo, e ao art. 205 da Lei 10.406/2002 (Código Civil) , no que se refere à pretensão punitiva. Assim, quanto ao débito, a ação é imprescritível, e quanto à aplicação de sanções, ela prescreve em dez anos a contar da data de ocorrência das irregularidades. (Acórdão 372/2017-TCU-Plenário) 
A data de interrupção do prazo prescricional da pretensão punitiva do TCU é a do ato que ordenou a citação, a audiência ou a oitiva da parte, não a data da efetivação da comunicação. (Acórdão 1638/2017-TCU-Segunda Câmara) 
36.5.	Assim, considerando que as irregularidades aduzidas no ofício citatório ocorreram em Jun./2008, e que o ato que ordenou a citação foi emitido em 12/2/2016 (peça 24) , interrompendo o prazo prescricional, não ocorreu a prescrição punitiva do Tribunal.
36.6.	Portanto, a argumentação do responsável não deve ser acolhida.
37.	No mérito, com pertinência às cartas de exclusividade para contratação de artistas (peça 27, p. 8-13) , destacou que a mencionada contratação por inexigibilidade é autorizada pelo art. 25, inciso III, da Lei 8.666/1993. Informa que o MTur questionou a contratação, ante a ausência de contratos de exclusividade dos artistas. Contudo, argumenta que em nenhum momento exigiu-se da municipalidade a apresentação de contratos de exclusividade, ao invés de "cartas de exclusividade". Registra que tais "cartas de exclusividade" foram chanceladas pelo MTur na celebração do convênio, não podendo agora ser surpreendido quanto à sua ineficácia, sob de violação aos princípios da boa-fé objetiva e do "venire contra factum proprium", que vedam o comportamento contraditório. Nesse sentido, entende inexistir guarida para esse tipo de comportamento no Direito Administrativo Brasileiro, tendo como justificativa a proteção da boa-fé objetiva na seara pública, ficando proibido ao Estado violar a confiança que a própria presunção de legitimidade dos atos administrativos traz, não podendo as supostas irregularidades ser-lhe imputadas, pois apenas cumpriu as determinações do concedente. Nesse escopo, informa que o Ministério do Turismo aprovou a planilha, atestando que os preços eram compatíveis com os de mercado, que os documentos eram suficientes para realizar as contratações das bandas, mas depois mudou seu entendimento. Aduz ser inadmissível na atual conjuntura jurídica, apontarem irregularidades seis anos após a liberação dos recursos, atentando contra os princípios da boa-fé objetiva e do "venire contra factum proprium", colacionando entendimentos do Tribunal Regional Federal da 1ª Região para sustentar suas considerações. Assim, entende inexistir irregularidades na execução do convênio, posto que o defendente seguiu o plano de trabalho aprovado pelo MTur, portanto se alguém deve responder por possíveis irregularidades, são os técnicos que embasaram os atos tidos por irregulares, pois na condição de prefeito municipal não era obrigado a entender das questões técnicas que norteavam o convênio. Ademais, questiona qual seria o modo correto para a execução dos convênios, e por qual motivo, à época, o Ministério do Turismo induzia a erro todos os prefeitos municipais que firmavam convênios para realização das festividades.
37.1.	Análise - Preliminarmente, assenta-se que na Sessão de 30/1/2008, o Tribunal proferiu o Acórdão 96/2008-TCU-Plenário, dispondo: 
9.5.1. quando da contratação de artistas consagrados, enquadrados na hipótese de inexigibilidade prevista no inciso III do art. 25 da Lei nº 8.666/1992, por meio de intermediários ou representantes: 
9.5.1.1. deve ser apresentada cópia do contrato de exclusividade dos artistas com o empresário contratado, registrado em cartório. Deve ser ressaltado que o contrato de exclusividade difere da autorização que confere exclusividade apenas para os dias correspondentes à apresentação dos artistas e que é restrita à localidade do evento; 
37.2.	Assim, quando da execução do Convênio 212/2008 havia jurisprudência indicando que documentos com as características das "Cartas de Exclusividade" apresentadas no âmbito do Convênio 212/2008 não eram suficientes para adoção da hipótese de inexigibilidade de licitação.
37.3.	Quanto à alegação de que as "cartas de exclusividade" foram chanceladas pelo MTur na celebração do convênio, "não podendo agora ser surpreendido quanto à sua ineficácia", assiste razão parcial ao defendente.
37.3.1.	Verifica-se que o Parecer Técnico 243/2008 (peça 1, p. 21-25) , emitido pelo Departamento de Promoção e Marketing Nacional/MTur, dispõe: 
Isto posto, julgamos oportuna a aprovação, consideração que os custos indicados no Plano de Trabalho (fls. 76 a 79) são condizentes com o praticado no mercado local, tendo por base as propostas (fls. 80 a 91) apresentados e já atestados. (grifo nosso) 
37.3.2.	De acordo com a numeração dada ao processo pela Coordenação-Geral de Eventos (CGEV/MTur) , compõem as citadas fls. 80 a 91: 
a)	 três orçamentos, com valor para contratação dos artistas Gabriel Lenner, Alan & Alex, Banda Samantha e Tomate (peça 10, p. 80-81, 83 e 85-86) ; 
b)	 quatro cartas de exclusividade, nas quais os artistas relacionados no item anterior concedem exclusividade para a empresa In Marketing ou seu representante (peça 10, p. 88-91) , considerando as datas de shows especificadas no Plano de Trabalho do convênio; 
37.3.3.	Portanto, as cartas de exclusividade compuseram a documentação apresentada ao MTur para a aprovação da proposta de convênio.
37.3.4.	Nesse escopo, o Parecer Técnico 243/2008 (peça 1, p. 21-25) consignou ser de fundamental importância informar ao convenente que, na execução das despesas de todos os serviços descritos no Plano de Trabalho, deverão ser adotados os procedimentos estabelecidos pela Lei 8.666/1993. Contudo, não há comprovação nos autos de que essa comunicação tenha sido realizada.
37.3.5.	Ademais, a consultoria jurídica do MTur recomendou que o convenente fosse cientificado acerca do item 9.5.1.1. do Acórdão 96/2008-TCU-Plenário (peça 1, p. 46-48) , todavia os autos também não contêm comprovação dessa comunicação.
37.3.6.	Assim, é plausível a argumentação de que o gestor foi induzido a erro, na medida em que as cartas de exclusividade apresentadas junto com a proposta do ajuste parecem não ter sido objeto de reprimenda pelo MTur. 
37.3.7.	Todavia não se entende que a caracterização dessa omissão do concedente isente a responsabilidade do ex-prefeito, servindo apenas como atenuante para a conduta entendida como irregular do gestor. Isso porque: i) havia jurisprudência acerca da matéria (item 9.5.1.1 do Acórdão 96/2008) ; ii) a própria documentação juntada à proposta é conflitante; pois se havia exclusividade para contratação dos artistas pela In Marketing, como outras duas empresas poderiam apresentar propostas para as mesmas datas?; iii) a exclusividade é apenas uma condição para fundamentar a inexigibilidade de licitação em comento, cabendo ao gestor averiguar a existência de consagração de todos os artistas nessa circunstância, o que não se considera atendido, conforme tratado no item 38, e subitens, desta instrução.
37.4.	Quanto à menção de violação aos princípios da boa-fé objetiva e do "venire contra factum proprium", considera-se que tais princípios não devem ser absolutos, pois isso resultaria na impossibilidade de a administração rever seus atos (autotutela administrativa) . E para que não haja abuso de poder do Estado, há normas que regulam prazos de prescrição, não verificados no caso em comento. 
37.4.1.	Constata-se que a comunicação de aprovação das contas pelo MTur em Dez./2010 (peça 1, p. 172) decorreu de uma análise mais branda da documentação disponibilizada pelo gestor, objeto de diversas ressalvas. Posteriormente, com a requisição de reanálise da prestação de contas proveniente da Procuradoria da República no Município de Governador Valadares (peça 1, p. 184) , o MTur adotou postura mais severa, reformulando seu entendimento. Apesar de se reconhecer que esse tipo de procedimento seja bastante inconveniente ao administrado, entende-se que a aludida reformulação é possível e não fere lei.
37.5.	Quanto à argumentação de que em nenhum momento se exigiu da municipalidade a apresentação de "contratos de exclusividade" ao invés de "cartas de exclusividade", constata-se que, a partir da análise da prestação de contas, o gestor foi instado a apresentar os aludidos contratos, por intermédio dos expedientes:
	a) 	Ofício 850/2009/DGI/SE/MTur, de 10/8/2009 (peça 11, p. 110) , que remeteu ao gestor a Nota Técnica 270/2009, com a Ressalva Financeira IV, item 4, "2", concernente à inexigibilidade de licitação 1/2008 (peça 11, p. 113) ; 
	b)	 Ofício 1347/2012/CPC, de 17/9/2012 (peça 1, p. 189) , que encaminhou ao gestor a Nota Técnica de Reanálise 333/2012, solicitando a remessa de "Contrato de Exclusividade", com a explicação de que esse documento difere da autorização que confere exclusividade apenas para os dias correspondentes à apresentação dos artistas (peça 1, p. 192, item 2.2) . O aludido ofício constituiu objeto de resposta do então prefeito Edmilson Valadão de Oliveira (peça 1, p. 199) , comprovando seu recebimento pelo destinatário;
37.6.	Dessa forma, não cabe a alegação de surpresa do responsável, em razão do apontamento de tal irregularidade seis anos após a liberação dos recursos, pois bem antes disso foi cientificado sobre pendência relativa ao tema.
38.	O defendente prossegue abordando o tema "consagração de artistas" (peça 27, p. 13-16) . Especifica que na época da contratação, o artista "Gabriel Lenner" era consagrado pela crítica local (leste de Minas Gerais) , "Allan e Alex" eram reconhecidos no âmbito do Estado de Minas, enquanto a "Banda Tomate" era consagrada pela crítica especializada em âmbito nacional. Aduz que, para contratação do artista, por meio de inexigibilidade, não há necessidade que o mesmo seja reconhecido nacionalmente, bastando tão somente que seja conhecido pela crítica especializada local. Nesse sentido, colaciona a Resolução 15/2013, do Tribunal de Contas do Estado do Tocantins. Além disso, apresenta diversos links, visando demonstrar a consagração de artistas contratados. Por fim, argumenta que os nomes dos artistas foram chancelados pelo MTur no momento da celebração do Convênio, não podendo agora o ex-gestor ser surpreendido acerca de que os artistas não eram consagrados.
38.1.	Análise - Em que pese o tema "consagração de artista" guardar um elevado grau de subjetividade, discorda-se do defendente quando aduz bastar que o artista seja (re) conhecido pela crítica especializada local, para que se possa fundamentar a inexigibilidade de licitação (peça 27, p. 14) . Essa interpretação resultaria, na prática, na flexibilização indevida do disposto no art. 25, inciso III, da Lei 8.666/1993, que exige a consagração do artista, ainda que localmente, como consignado na ementa da Resolução 15/2013 do TCE/TO, transcrita pelo próprio responsável.
38.2.	Os links apresentados pelo responsável, pertinente aos artistas "Banda Gabriel Lenner", "Allan & Alex e banda" e "Banda Tomate", demonstram tratar de artistas conhecidos. Ademais, não foi apresentada qualquer informação que indique a consagração da Banda "Samantha". Lembra-se que o correspondente show foi contratado com intermediação de empresa, ao custo total de R$ 13.000,00, de forma que, mesmo considerando a época de ocorrência dos fatos (2008) , mostra-se um valor não condizente com aqueles cobrados por artistas consagrados.
38.3.	Quanto ao fato de o MTur haver chancelado os nomes dos artistas participantes do evento, isso não implica considera-los consagrados. O Parecer Técnico 243/2008 (peça 1, p. 21/25) , emitido pelo Departamento de Promoção e Marketing Nacional com base no Projeto Básico e Plano de Trabalho (peça 1, p. 15-20) , limitou-se a informar que os custos indicados na documentação apresentada pelo convenente eram condizentes com o praticado no mercado local, tendo por base as propostas apresentadas. Em nenhum momento aduz que os artistas eram consagrados, possibilitando suas contratações por inexigibilidade.
38.4.	Assim, opina-se pelo não acolhimento dos esclarecimentos do responsável.
39.	No que tange a despesas embutidas/indiretas, aduz que o plano de trabalho não contemplou em seu bojo despesas como arrecadação de tributos, estadia e transporte dos artistas e de sua equipe, translado e montagem dos equipamentos, sendo tais despesas indispensáveis para o cumprimento do objeto principal dos convênios, pois o contrato previa que o contratante devia dar condições para que os artistas e sua equipe pudessem realizar os trabalhos (peça 27, p. 16) . 
39.1.	Análise - O ofício de citação expedido ao responsável não o instou a apresentar alegações de defesa acerca do tema aduzido no item 39, razão pela qual deixa-se de analisar tais esclarecimentos.  
40.	Destaca que tanto o Parecer Técnico do MTur 243/2008, como a sua consultoria jurídica opinaram favoravelmente à celebração do termo de convênio nos exatos termos do Plano de Trabalho, o que inclui o nome das bandas, valores dos cachês e documentação referente às bandas. Como o ex-prefeito executou o ajuste em consonância com as cláusulas do convênio, não há que se falar em devolução de valores (peça 27, p. 17) .
40.1.	Análise - O Plano de Trabalho aprovado não estipula a forma como os objetivos serão atingidos, o que é importante quando se trata da gestão de recursos públicos. 
40.2.	Além disso, o Parecer Técnico do MTur 243/2008, ao se referir de forma indireta às cartas de exclusividade apresentadas pelo gestor, o fez com o foco dos custos do Plano de Trabalho:
Isto posto, julgamos oportuna a aprovação, consideração que os custos indicados no Plano de Trabalho (fls. 76 a 79) são condizentes com o praticado no mercado local, tendo por base as propostas (fls. 80 a 91) apresentados e já atestados.
40.3.	Dessa forma, não se considera que o concedente tenha ratificado a decisão de não realização de licitação do gestor, tendo por base o trecho acima transcrito.
40.4.	Quanto à alegação de ser indevida a devolução de valores, concorda-se com a argumentação apresentada. Entende-se que as irregularidades pertinentes ao processo de inexigibilidade de licitação ratificado pelo Sr. Edmilson Valadão de Oliveira não são suficientes para fundamentar a proposição de imposição de débito ao gestor, pois os autos demonstram que os shows contratados foram realizados (peça 1, p. 96, item 2; p. 135) , inexistindo, neste processo, comprovação de sobrepreço. Ademais, comprovou-se que os recursos do convênio foram utilizados para pagar a empresa contratada para realizar os shows (peça 11, p. 36 e 44; peça 16, p. 2, 10, 15, 19 e 28, cheques 850002, 850003, 850004 e 850005) , demonstrando a existência de nexo causal entre os recursos e a realização do objeto do convênio. Assim, uma eventual proposição de imputação de débito ao gestor configura-se excessiva, caracterizando enriquecimento sem causa do Estado.
40.5.	Contudo, pondera-se que era possível ao gestor adotar conduta distinta, realizando procedimento licitatório para a contratação dos artistas, ainda que fossem diversos àqueles vinculados às mencionadas "cartas de exclusividade". Nesse sentido, verifica-se constar nos autos orçamentos com outros artistas: "Bonde do Forró e Banda", "Kuarto de Empregada e Banda" e "Celso Lee e Banda" (peça 10, p. 17-22) . 
40.6.	Dessa forma, as irregularidades pertinentes ao processo de inexigibilidade de licitação ensejam a imposição de multa ao ex-prefeito, pois é grave deixar de realizar procedimento licitatório quando havia condições de executá-lo. Portanto, considera-se que o parecer emitido pela assessoria jurídica municipal (peça 11, p. 60) , e mesmo a suposta omissão do MTur em esclarecer o ex-prefeito sobre a deficiência das "cartas de exclusividade", não eximem a responsabilidade do Sr. Edmilson Valadão de Oliveira.
40.7.	Entende-se que a circunstância em apreço é similar à exposta no relatório que subsidiou o Voto e o Acórdão 660/2016-1ªC, que julgou irregulares as contas do gestor, com imposição da multa prevista no art. 58, I e II, da Lei 9.443/1992, acompanhando a linha do deliberado nos Acórdãos 5.662/2014, 5.769/2015 e 6.730/2015, da 1ª Câmara.
41.	Prosseguindo, o defendente aborda a inexistência de dolo do gestor responsável (peça 27, p. 17-18) . Manifesta opinião no sentido de que não é possível admitir a condenação em TCE por determinada conduta, sem a presença de elementos mínimos a indicar que o agente violou a norma de modo intencional. Prossegue, aduzindo que a conduta tida como violada não acarretou dano ao erário, porque a festividade ocorreu, a estrutura foi montada, os artistas realizaram a apresentação. Além disso, os autos não contêm elementos de que houve favorecimento à empresa contratada, que a licitação tenha sido fraudada ou mesmo que o requerido tenha agido deliberadamente com o intuito de beneficiar alguém ou mesmo de que estava ciente da prática de alguma ilegalidade. Em momento algum agiu com consciência de estar gerando enriquecimento ilícito a outrem, como de fato não gerou, e tinha convicção de estar pagando por serviços verdadeiramente executados e cujos valores foram previamente aprovados pelo MTur, ao qual competia evitar preventivamente repasses de recursos para execução de obras/serviços com valores acima do mercado, de acordo com o art. 35, § 1º da Lei 10.180/2001. Informa que em momento algum, desde a aprovação do Plano de Trabalho até a prestação de contas, foi advertido das acusações que agora lhe são imputadas, não tendo oportunidade para corrigir tempestivamente o problema. Ademais, não existiu aquisição de serviços por preço superior ao de mercado, porque o custo total estava dentro do aprovado pelo MTur. Assim, encerra afirmando que a TCE é improcedente, não estando presentes seus pressupostos.
41.1.	Análise - De acordo com a remansosa jurisprudência do Tribunal:
A responsabilidade dos jurisdicionados perante o TCU é de natureza subjetiva, caracterizada mediante a presença de simples culpa stricto sensu, sendo desnecessária a caracterização de conduta dolosa ou má-fé do gestor para que este seja responsabilizado... (Enunciado do Acórdão 635/2017-TCU-Plenário) 
A responsabilidade dos gestores perante o TCU, por ser de natureza subjetiva, pode se originar de conduta comissiva ou omissiva, dolosa ou culposa, cujo resultado seja a violação dos deveres impostos pelo regime de direito público aplicável àqueles que administram recursos da União. (Enunciado do Acórdão 1316/2016-TCU-Plenário) 
41.2.	Assim, é prescindível a caracterização de conduta dolosa, sendo suficiente a demonstração de culpa. 
41.3.	Com pertinência à alegação de inexistência de dano, de fato os valores contratados não ultrapassaram aqueles aprovados pelo MTur (peça 1, p. 15-25) , situação já abordada no item 40.4 desta instrução. 
41.4.	Todavia, considerando o nível de prudência de um homem médio, o então prefeito tinha condições de saber que as cartas de exclusividade visavam burlar a disposição da Lei 8.666/1993, e que as bandas não possuíam notoriedade/consagração suficiente para justificar a inexigibilidade de licitação. 
41.5.	No que tange à alegação de ausência de oportunidade para corrigir tempestivamente o problema, observa-se que o convênio foi celebrado em 27/5/2008 (peça 1, p. 78) , com a realização do evento entre 27 e 29/6/2008 (peça 1, p. 13) . Portanto, seu período de execução foi curto, e dada sua natureza e porte, não possibilitou um acompanhamento concomitante por parte do MTur, visando a identificação de possíveis falhas de atuação do gestor, e sua correção. 
41.6.	Dessa forma, se o ajuste não foi executado estritamente da forma como deveria, de fato não é possível ao gestor retificar suas ações, sujeitando-se à avaliação de sua gestão como realizada.
42.	Aponta precedentes do Tribunal em casos análogos, no qual houve julgamento favorável à aprovação das contas apresentadas pelos gestores (peça 27, p. 19-20) : 
a)	 no caso do Convênio 328/2008, celebrado entre o MTur e o município de Coroaci, o TCU apresentou o entendimento de que "Não há como afirmar se nos valores indicados no projeto básico/plano de trabalho aprovado já estavam embutidas as "comissões", ou "bonificações" dos empresários agenciadores dos artistas...", utilizando como argumento de que, em que pese o MTur ter transferido ao município a obrigação de comprovar a realização do evento, o termo do ajuste previa que a competência para acompanhar e fiscalizar a execução dos recursos era do próprio ministério, o que não fez, e utilizou de má-fé para reprovar as contas apresentadas pelo gestor. Nesse sentido, afirma que isso ocorreu em todos os convênios firmados à época, constituindo casos idênticos e de responsabilidade única e exclusiva do próprio MTur;
b)	 no processo Processo 000.993/2015-8, referente ao município de Mendes Pimentel, transcreve excerto de decisão do Tribunal, na qual se entende que "face à constatação de irregularidades de natureza formal, à comprovação de que o objeto do convênio foi executado, à ausência de dano ao erário e a desfalque ou desvio de recursos públicos, as presentes contas devem ser arquivadas sem julgamento de mérito".
42.1.	Análise - Com pertinência ao item "a", verifica-se que as irregularidades pertinentes ao Convênio 328/2008 foram tratadas no TC Processo 020.269/2012-9. Quanto aos argumentos do defendente, cabe esclarecer: i) o texto transcrito como entendimento do Tribunal cuida, na realidade, de trecho da instrução de auditor da Secex-MG (peça 31, item 21, do TC Processo 020.269/2012-9) , que em momento algum aponta má-fé do MTur; e ii) no caso relatado naqueles autos, houve procedimento licitatório para todas as contratações realizadas, não sendo aplicável a regra disposta no item 9.5.1.1 do Acórdão 96/2008-TCU-Plenário peça 31, item 11, do TC Processo 020.269/2012-9) ; portanto, o caso não é análogo à situação constante neste processo; 
42.2.	Quanto ao item "b", o texto transcrito como entendimento do Tribunal também cuida de trecho da instrução de auditor da Secex-MG (peça 3, item 38, do TC Processo 000.993/2015-8) , a qual subsidiou o Acórdão 3143/2015-TCU-Primeira Câmara, que determinou o arquivamento dos autos, sem julgamento de mérito, por ausência dos pressupostos de constituição e de desenvolvimento válido e regular do processo. Na instrução daqueles autos o auditor consignou (peça 3 do TC Processo 000.993/2015-8) :
32. Observa-se dos autos que o fundamento utilizado pelo concedente para a instauração da presente TCE foi a irregularidade concernente à ausência de documento com a descrição detalhada dos objetos contratados e utilização indevida do instituto da inexigibilidade de licitação face à ausência de empresário exclusivo. 
42.3.	Verifica-se que no caso apresentado pelo defendente não havia pendência quanto à gratuidade do evento, o que ocorreu no Convênio 212/2008, conforme consignado na Nota Técnica de Reanálise Financeira 476/2013 (peça 1, p. 213, item 6.3) , motivando a citação do responsável. Além disso, nos presentes autos houve determinação de reanálise da prestação de contas pela Procuradoria da República no Município de Governador Valadares, certamente em decorrência da identificação de "fraudes praticadas com verbas do Ministério do Turismo para a realização de eventos festivos em municípios da região Leste de Minas Gerais", como será informado no item 47.1 desta instrução.
42.4.	Assim, tais peculiaridades podem fundamentar encaminhamentos diversos ao do TC Processo 000.993/2015-8.
43.	Ante o exposto, requereu, em síntese (peça 27, p. 20-21) : a) o acolhimento da preliminar, e caso não acolhida, a exclusão do defendente como responsável, em razão da execução do objeto; b) no mérito, que suas contas sejam julgadas regulares, comunicando-se a decisão ao instaurador da TCE, determinando-se a baixa da responsabilidade do gestor pelo débito; e, c) que se consubstancie o alegado pelos meios de prova em direito admitidos e oportunamente especificados. Ademais, juntou à defesa declaração de nove vereadores da Câmara Municipal, certificando a realização do evento objeto do convênio em comento, a apresentação dos artistas, bem como a ausência de cobrança de bilheteria (peça 27, p. 22) .
44.	Análise - Em contraposição ao requerido nos itens "a" e "b", será proposto o julgamento pela irregularidade das contas, com imposição de multa, porque o gestor ratificou processo de inexigibilidade licitação, destinado à contratação da empresa Marketing Instituto Mineiro de Marketing Ltda. - EPP (CNPJ 05.566.407/0001-02) , sem atendimento das condições impostas pelo art. 25, III, da Lei 8.666/1993, c/c o subitem 9.5.1.1 Acórdão 96/2008-TCU-Plenário, quando o correto seria realizar o certame licitatório, ainda que para contratação de artistas diversos.
44.1.	No que tange ao item "c", o responsável teve oportunidade de apresentar todas as provas em resposta à citação. Assim, considera-se que o processo se encontra preparado para pronunciamento de mérito do Tribunal. 
44.2.	Quanto à declaração assinada por vereadores da Câmara Municipal de Marilac-MG, considera-se que esse documento supre a declaração de gratuidade do evento exigida pelo concedente, e no ofício citatório expedido pela Secex-MG.
CONCLUSÃO
45.	Os elementos constantes nos autos não conduzem à proposição de imputação de débito ao Sr. Edmilson Valadão de Oliveira. Contudo, foram verificadas falhas graves pertinentes ao processo de inexigibilidade de licitação ratificado pelo ex-prefeito, em razão da conduta especificada na matriz de responsabilização contida no Anexo I desta instrução.
46.	Dessa forma, inexistindo nos autos elementos que permitam concluir pela ocorrência de boa-fé ou de outros excludentes de culpabilidade em sua conduta, será proposto que suas contas sejam julgadas irregulares, com imposição da multa prevista no art. 58, incisos I e II, da Lei 8.443/1992. 
INFORMAÇÕES ADICIONAIS
47.	Notícia divulgada no sítio eletrônico da Procuradoria da República, em 18/12/2012, informa que a Justiça Federal em Governador Valadares decretou indisponibilidade de bens do deputado federal João Lúcio Magalhães Bifano, de seus assessores, e de diversos prefeitos municipais, dentre eles Edmilson Valadão de Oliveira, de Marilac-MG. A decisão foi proferida na Ação de Improbidade Administrativa 8934-66.2012.4.01.3813, ajuizada pelo Ministério Público Federal em Governador Valadares (peça 22, p. 1) .
47.1.	Além disso, a notícia aduz (peça 22, p. 1-3) :
	Os fatos que motivaram a ação têm origem em fraudes praticadas com verbas do Ministério do Turismo para a realização de eventos festivos em municípios da região Leste de Minas Gerais (...) . 
	Segundo a ação, o modus operandi da fraude é similar ao de outros esquemas que envolveram desvio de verbas públicas federais: recursos direcionados por meio de emendas parlamentares, fraudes em licitação e superfaturamento. (...) 
	(...) O MPF explica que a execução de um evento festivo envolve a realização de duas atividades distintas: a contratação dos artistas que se apresentação na festa e a contratação de empresa que ficará responsável pela montagem da estrutura do evento, como palco, iluminação, segurança, etc.
"Fato é que as irregularidades tinham início na própria confecção do Plano de Trabalho que era apresentado, pelo município, ao Ministério do Turismo, para a obtenção de verba" diz Bruno Magalhães (Procurador da República) .
 (...) os planos de trabalho indicavam inclusive os artistas que se apresentariam nos eventos, mas essa indicação não tinha caráter objetivo. Os artistas indicados no Plano de Trabalho eram aqueles com quem já havia sido feita uma negociação prévia, por meio da qual assegurava-se uma tal 'carta de exclusividade'.
Essa carta garantia a primeira fraude, que era permitir que a empresa que a detinha fosse contratada pelo procedimento de inexigibilidade de licitação...
 (...) a empresa contratada recebia do município os valores superfaturados e pagava, aos artistas, cachês inferiores ao que constava do plano de trabalho.
 (...) outra frente de atuação consistia na escolha da empresa para a montagem da estrutura do evento, e também se dava mediante fraude: os envolvidos escolhiam, previamente, quem seria a empresa vencedora do processo licitatório e cuidavam apenas de simular uma licitação, mediante a participação de empresas fantasmas constituídas em nome de laranjas, apenas para dar aparência de legalidade e camuflar os atos de improbidade (...) 
47.2.	Consulta ao sítio eletrônico da Justiça Federal, em 27/7/2017, demonstra que a ação se encontra em curso. Não obstante a existência de processo judicial, tendo em vista a independência de instâncias, não há óbice para a continuidade da tomada de contas especial neste Tribunal.
PROPOSTA DE ENCAMINHAMENTO
48.	Ante o exposto, submetem-se os autos, à consideração superior, propondo:
48.1.	rejeitar as alegações de defesa apresentadas pelo Sr. Edmilson Valadão de Oliveira;
48.2.	julgar irregulares as contas Sr. Edmilson Valadão de Oliveira (CPF XXX.677.586-XX) , ex-prefeito de Marilac-MG, com fundamento nos arts. 1º, inciso I, 16, inciso III, alínea "b", e 23, inciso III, da Lei 8.443/1992 c/c com os arts. 1º, inciso I, 209, inciso II, e 214, inciso III, do RI/TCU;
48.3.	aplicar, com fundamento no art. 58, incisos I e II, da Lei 8.443/1992, c/c o art. 268, incisos I e II, do RI/TCU, multa ao Sr. Edmilson Valadão de Oliveira, fixando o prazo de 15 dias, a partir da notificação, para que, nos termos do art. 214, inciso III, alínea "a", do Regimento Interno do TCU, comprove perante este Tribunal o recolhimento aos cofres do Tesouro Nacional do valor atualizado monetariamente desde a data do acórdão que vier a ser proferido até a data do efetivo recolhimento, se for pago após o vencimento, na forma da legislação em vigor;
48.4.	autorizar, desde logo, a cobrança judicial da dívida nos termos do art. 28, inciso II, da Lei 8.443/1992 c/c o art. 219, inciso II, do RI/TCU, caso não atendida a notificação;
48.5.	autorizar, desde logo, com fundamento no art. 26 da Lei 8.443/1992 c/c o art. 217 do RI/TCU, caso seja do interesse do responsável, o parcelamento da dívida em até 36 (trinta e seis) parcelas, incidindo sobre cada uma, os encargos legais devidos, sem prejuízo de alertá-lo de que, caso opte por essa forma de pagamento, a falta de comprovação do recolhimento de qualquer parcela implicará o vencimento antecipado do saldo devedor, nos termos do art. 26, parágrafo único, da Lei 8.443/1992 c/c o art. 217, § 2º, do RI/TCU.
48.6.	encaminhar cópia da deliberação que vier a ser proferida, bem como do relatório e do voto que a fundamentarem, ao Procurador-Chefe da Procuradoria da República em Minas Gerais, nos termos do § 3º do art. 16 da Lei 8.443/1992 c/c o § 7º do art. 209 do RI/TCU, para adoção das medidas que entender cabíveis.
O representante do Ministério Público junto ao TCU, ao endossar a proposta da unidade técnica, emitiu o seguinte parecer:
	Cuidam os autos de tomada de contas especial instaurada pelo Ministério do Turismo (MTur) , em desfavor do Sr. Edmilson Valadão de Oliveira, ex-prefeito de Marilac/MG, em razão de irregularidades relativas à execução financeira do Convênio nº 212/2008. O objeto da avença foi a realização do evento "Festa de São João", entre 27 e 29/06/2008 (peça 1, p. 9-20) . Foram previstos R$°226.600,00 para a execução do objeto, dos quais R$ 220.000,00 repassados pelo Concedente e R$ 6.600,00 correspondentes à contrapartida (peça 1, p. 62) .
2.	O processo retorna ao MP/TCU após a adoção, pela unidade técnica, de providências requeridas por Vossa Excelência (peça 33) , que consistiram em complementar a instrução de mérito com a necessária análise das alegações de defesa submetidas pelo responsável (peça 27) .
3.	O atendimento se apresenta na instrução processual da peça 34, em que a Secex/MG avaliou todos os argumentos trazidos pelo ex-prefeito e propôs a rejeição de suas alegações de defesa. Por conseguinte, foi renovada a proposta de encaminhamento anteriormente alvitrada (peça 29) , no sentido de julgar irregulares as contas do Sr. Edmilson Valadão de Oliveira, com fundamento no art. 16, inciso III, alínea b, da Lei nº 8.443/92, e de aplicar-lhe a multa prevista no art. 58, incisos I e II, da mesma lei.
4.	Por considerar adequadas as análises empreendidas pela unidade instrutora e dada a ausência de novos elementos que poderiam afluir aos autos em decorrência do julgamento da Ação de Improbidade Administrativa nº 8934-66.2012.4.01.3813, ainda em trâmite na Justiça Federal de Minas Gerais, reitero o posicionamento que registrei no pronunciamento anterior (peça 32) :
	"9. A situação posta nestes autos é que, de acordo com o Concedente e a Secex/MG, o objeto foi executado e foi estabelecido o nexo de causalidade. O eventual superfaturamento apontado pelo MPF/MG é da ordem de R$ 5.000,00 ou 10% do valor referente à contratação da Banda Tomate (peça 1, p. 19 e 185) . Como já registrado acima, a prestação de contas foi rejeitada pelo Concedente em razão da ausência do contrato de exclusividade com os artistas contratados e da declaração de gratuidade do evento. Aqui no TCU, o responsável foi citado ainda por inexigibilidade irregular da licitação para contratação das atrações artísticas.
	10. As informações sobre o esquema descoberto pelo MPF/MG são de extrema gravidade. Contudo, considerando que a ação de improbidade ainda não foi objeto de julgamento, e tendo em vista a independência das instâncias, não vislumbro elementos nos autos suficientes para fundamentar a imposição de débito ao responsável, pois o objeto foi executado, não restou comprovado o superfaturamento e não há elementos que comprovem a fraude nestes autos. Certamente, o MPF/MG dispõe de informações e instrumentos legais capazes de realizar uma investigação mais ampla para confirmar a existência do esquema e das fraudes indicadas na ação de improbidade."
5.	Ante o exposto, este representante do Ministério Público de Contas manifesta concordância com o encaminhamento proposto pela unidade técnica (peça 34) , no sentido de que as contas do Sr. Edmilson Valadão de Oliveira sejam julgadas irregulares, bem como lhe seja aplicada a multa prevista no art. 58, incisos I e II, da Lei nº 8.443/92.

Allan Dias Toledo Malta (89177/OAB-MG); Emerson Fernandes Coutinho (34.906-E/OAB-MG) e outros à peça 28.

Subprocurador-Geral Paulo Soares Bugarin.

TOMADA DE CONTAS ESPECIAL. CONVÊNIO. MINISTÉRIO DO TURISMO. EVENTO REGIONAL. INEXIGIBILIDADE DE LICITAÇÃO COM CARTAS DE EXCLUSIVIDADE. NÃO-DEMONSTRAÇÃO DE NEXO CAUSAL NO PAGAMENTO DE DESPESAS DE BANDAS ARTÍSTICAS. IRREGULARIDADE. DÉBITO. MULTA. CIÊNCIA.

TOMADA DE CONTAS ESPECIAL (TCE)

Secretaria de Controle Externo de Tomada de Contas Especial (SecexTCE).

Trata-se de tomada de contas especial instaurada pelo Ministério do Turismo, em desfavor de Edmilson Valadão de Oliveira, ex-prefeito do Município de Marilac/MG, no período de 2005 a 2012, em razão de irregularidades na execução do Convênio 212/2008 (Siafi 625929) , cujo objeto a realização de vento "Festa de São João".
O ajuste teve vigência entre 27 e 29/6/2008, para o qual foram previstos R$ 226.600,00 para a execução do objeto, dos quais R$ 220.000,00 seriam repassados pelo concedente e R$ 6.600,00 corresponderiam à contrapartida (peça 1, p. 62) .
Os recursos federais foram repassados em parcela única, mediante a Ordem Bancária 08OB900515, no valor de R$ 220.000,00, emitida em 25/6/2008. Os recursos foram creditados na conta específica 263893, da agência 2296, do Banco do Brasil S/A (peça 1, p. 82) . O prazo para prestar contas expirou em 29/11/2008 (peça 1, p. 236) .
O plano de trabalho anexo ao instrumento de convênio previa a realização das seguintes ações: a) locação de palco; b) contratação de sonorização, c) locação de tendas, d) locação de banheiros químicos, e) confecção de panfletos, f) confecção de cartazes, g) confecção de outdoors, h) contratação de segurança, i) contratação de profissional pela fotografia e filmagem do evento, j) show pirotécnico, k) contratação de shows artísticos: "Gabriel Lenner e banda", "Alan e Alex", "Banda Samantha" e "Banda Tomate".
Em decorrência das análises iniciais da prestação de contas, foram devolvidos ao Erário os valores abaixo descritos (peça 1, pág. 242) :
	Valor (R$) 
	Data de devolução
	Motivo
	Comprovantes de devolução 

	1.588,00*
	8/12/2008
	Devolução de recursos não gastos (R$ 226.600,00 - R$ 225.012,00) 
	Peça 1, p. 212, item 5.6; peça 11, p. 95; peça 12, p. 142

	17,70*
	8/12/2008
	Devolução de rendimentos de aplicação financeira
	Peça 1, p. 212, item 5.6; peça 11, p. 96; peça 12, p. 141

	8.675,77
	7/12/2010
	Devolução de valor atualizado referente à glosa dos serviços de segurança (glosa técnica) 
	Peça 1, p. 212, item 5.6; peça 12, p. 143

	99,67
	14/12/2012
	Devolução de recursos utilizados para pagamento de tarifas bancárias
	Peça 1, p. 212, item 5.4, peça 12, p. 144

*A devolução dos valores R$ 1.588,00 e R$ 17,70 se deu pela emissão do cheque 850007, no montante de R$ 1.605,70 (peça 16, p. 8 e 24) .
	
Conforme Relatório de Auditoria da CGU (peça 1, p. 266-267, parágrafo 2.1) , a instauração da TCE decorreu da falta de apresentação de documentos que permitissem à área técnica do MTur analisar o cumprimento do objeto pactuado, relativamente aos seguintes itens, tendo por base a Nota Técnica de Reanálise Financeira 476/2013:
a)	 contrato de exclusividade para a contratação de artista por inexigibilidade, tendo em vista o Acórdão 96/2008-TCU-Plenário;
b)	 declaração de gratuidade do evento.
No âmbito do Tribunal, foi realizada diligência para obtenção de todos os elementos da prestação de contas, bem como os extratos bancários da conta vinculada ao convênio. Com base nas informações coligidas, a unidade técnica verificou que foram despendidos R$ 225.012,00, alocados nas seguintes despesas:
	Valor (R$) 
	Beneficiário
	Finalidade
	Licitação
	Nota fiscal, cheques e extratos bancários

	92.512,00
	Carlos Henrique dos Santos (Publicidade e Propaganda) , CNPJ 07.475.067/0001-21
	"Contratação de empresa para produção de shows artísticos, locação de sonorização e palco para a tradicional festa de São João"
	Pregão Presencial 4/2008 (peça 11, p. 50-58) 
	Peça 11, p. 36 e 40
Peça 16, p. 3, 14 e 23 (cheques 850001 e 850006, no total de R$ 87.886,40) 
Houve recolhimento de ISS no valor de R$ 4.625,60

	132.500,00
	In Marketing Instituto Mineiro de Marketing Ltda - EPP, CNPJ 05.566.407/0001-02
	Contratação de shows: Gabriel Lener e Banda, Alan e Alex Banda, Banda Samantha, Banda Tomate
	Inexigibilidade 1/2008
 (peça 11, p. 59-64) 
	Peça 11, p. 36 e 44
Peça 16, p. 2, 10, 15, 19 e 28 (cheques 850002, 850003, 850004 e 850005, no total de R$ 125.875,00) 
Houve recolhimento de ISS no valor de R$ 6.625,00

A unidade técnica afirma as informações constantes na relação de pagamentos apresentada pela prefeitura de Marilac-MG são fidedignas (peça 11, p. 175) . No entanto, a Secex/MG promoveu citação do Edmilson Valadão de Oliveira para que apresentasse alegações de defesa em razão das ocorrências a seguir descritas:
a) ratificação de processo de inexigibilidade de licitação (peça 11, p. 61) , destinado à contratação da empresa In Marketing Instituto Mineiro de Marketing Ltda. - EPP (CNPJ 05.566.407/0001-02) , visando à contratação de artistas, contendo as seguintes irregularidadess:
a.1) não-apresentação de contratos de exclusividade dos artistas nos moldes requeridos pelas normas de regência, que não podem ser restritos ao período de realização do evento. As declarações de exclusividade constantes nos autos (peça 11, p. 178-181) não satisfazem a condição disposta no art. 25, III, da Lei 8.666/1993, c/c o subitem 9.5.1.1 do Acórdão 96/2008-TCU-Plenário, de acordo ainda, com o exposto na Nota Técnica de Reanálise Financeira 476/2013 (peça 1, p.  p. 209-210, item 2.2) ;
a.2) não-demonstração de que as atrações artísticas elencadas no plano de trabalho, "Etapa/Fase" 1.12, 1.13, 1.14 e 1.15 (peça 1, p. 17) são consagradas pela crítica especializada ou pela opinião pública, a fim de satisfazer a condição prevista no fim do inciso III, art. 25, da Lei 8.666/1993;
b) ausência de declaração de gratuidade do evento, conforme consignado na Nota Técnica de Reanálise Financeira 476/2013 (peça 1, p. 213, item 6.3) , tendo como disposições aplicáveis: termo de convênio, peça 1, p. 62, Cláusula Terceira, II, "ee", e p. 74, Cláusula Décima, parágrafo primeiro, "u".
A unidade técnica propôs acolher, parcialmente, as alegações de defesa apresentadas pelo responsável. Entendeu que a inexigibilidade, com fundamento em cartas de exclusividade, quando devidamente comprovada a realização dos eventos e das despesas com recursos do convênio, caracterizam infração à norma legal e regulamentar, ensejando a irregularidade das contas e a aplicação da multa prevista no artigo 58 da Lei 8.443/1992. 
	A Secex/MG considerou que os comprovantes de pagamento para empresa intermediadora das bandas artística, com base em cartas de exclusividade, é suficiente para demonstrar o nexo de causalidade entre os recursos transferidos e os shows realizados. 
	O MPTCU perfilhou da análise realizada pela unidade técnica. 
						II
Quanto à rejeição das preliminares arguidas pela defesa, aquiesço à análise da unidade técnica, cujas razões, desde logo incorporo ao meu voto.
No que tange ao mérito, com as vênias de praxe, dissinto dos pareceres emitidos nos autos quanto ao afastamento do débito decorrente da contratação de artistas por inexigibilidade, com base em cartas de exclusividade para o dia e local do evento.
Nesse ponto, pertinente esclarecer que, o Tribunal, mediante o Acórdão 936/2019-TCU-Plenário, entendeu não ser possível firmar entendimento de que as cartas de exclusividade, para a realização de eventos apenas em data e local específico, não configuram inviabilidade de competição, bem como que a apresentação de tais instrumentos, desacompanhados de comprovação dos valores cobrados pelos artistas, a título de cachê, não se prestam a elidir eventual débito na aplicação de recursos federais. 
Na ocasião, sobretudo, esta Corte concluiu pela necessária análise de cada caso concreto. 
No presente caso, considero que a comprovação de realização dos shows, contratados mediante empresa intermediária, detentora de mera carta de exclusividade para o dia e local do evento, não é capaz de demonstrar o nexo de causalidade entre os recursos transferidos e o objeto contratado. 
Considero esclarecedores os votos que antecedem o Acórdão 2730/2017-TCU-Plenário, de minha relatoria, e o Acórdão 2166/2018-TCU-Primeira Câmara, de relatoria do Ministro Bruno Dantas.
Chamam atenção algumas das apresentações contratadas mediante inexigibilidade carentes das características previstas no artigo 25 da Lei 8.666/1993 e claramente passíveis de licitação. A apresentação de mapa de cotação de preços de vários artistas regionais quando da apresentação da proposta de trabalho à época da celebração de convênio já evidencia a viabilidade da realização de procedimento licitatório.
Assim, o recebimento dos recursos pela empresa In Marketing Instituto Mineiro de Marketing Ltda. não é suficiente para afastar o débito. É necessária a comprovação dos valores efetivamente recebidos pelas bandas e artistas que se apresentaram no evento, mediante recibos emitidos em seus nomes ou comprovação de crédito em conta bancária de sua titularidade.
Não comprovado o nexo de causalidade, rejeito as alegações de defesa em relação a esse ponto, julgo irregulares as contas de Edmilson Valadão de Oliveira, com fundamento nos artigos 1º, inciso I, 16, inciso III, alíneas "b" e "c", 19, caput, e 23, inciso III, alínea "a", da Lei 8.443/1992, c/c o artigo 202, § 6ª, do Regimento Interno do TCU, e o condeno a ressarcir ao Tesouro Nacional as importâncias abaixo discriminadas, deduzidos os valores já restituídos ao Erário:
	Valor (R$) 
	Data
	Crédito/Débito

	128.525,00*
	27/06/2008
	Débito

	1.588,00
	08/12/2008
	Crédito

	17,70
	08/12/2008
	Crédito

	8.675,77
	07/12/2010
	Crédito

	99,67
	14/12/2012
	Crédito

* Valor resulta da aplicação da proporção de recursos federais no valor global convênio (R$ 220.000,00/R$ 226.600,00 = 0,97) , sobre o pagamento à empresa intermediadora das bandas artísticas (0,97x R$132.500,00) , tendo por base data do crédito da verba da União na conta vinculada, em 27/06/2008.
** Valor atualizado do débito, em 28/05/2019: R$ 220.927,18 (peça 38) 
Aplico ao responsável sanção pecuniária prevista no artigo 57 da Lei 8.443/1992, , a ser recolhido ao Tesouro Nacional na forma da legislação em vigor. 
Desde logo, autorizo a cobrança judicial das dívidas, caso não seja atendida a notificação.
Por fim, com base no § 3º do art. 16 da Lei 8.443/1992, encaminho cópia deste acórdão, bem como do relatório e voto que a fundamentam ao Ministério Público Federal para adoção das medidas que entender cabíveis.
Diante do exposto, manifesto-me por que o Tribunal aprove o acórdão que submeto a este Colegiado.
TCU, Sala das Sessões Ministro Luciano Brandão Alves de Souza, em 25 de junho de 2019.
WALTON ALENCAR RODRIGUES 
Relator